臺灣苗栗地方法院刑事判決　　　　　　　 93年度易字第289號
公　訴　人　臺灣苗栗地方法院檢察署檢察官
被　　　告　乙○○
上列被告因侵占案件，經檢察官提起公訴（92年度偵字第898 號
），本院判決如下：
    主  文
乙○○意圖為自己不法之所有，而侵占自己持有他人之物，處有
期徒刑壹年肆月。
        事  實
一、乙○○（原名張珠明）明知坐落苗栗縣後龍鎮○○○段第28
    28地號土地（面積0.1533公頃）係丙○○所有，同段第2829
    地號土地（面積0.1495公頃）係丁○○所有，乙○○與其胞
    弟張珠清、張珠萬等3 人，因繼承耕地375 租約之承租人地
    位關係，其兄弟3 人因此取得上開2 筆土地之承租權，租約
    到期後，於民國（下同）86年12月31日再與丙○○、丁○○
    分別訂立台灣省苗栗縣私有耕地租約，繼續承租上開2 筆土
    地，租賃期間自86年1 月1 日起，至91年12月31日止，該2
    筆土地實際上係由乙○○自任耕作。
二、乙○○又明知其對於上開2 筆耕地應盡善良管理人之注意程
    度，保管租賃物，並保持其生產力，然其於375 租約到期前
    ，得知相鄰土地（即坐落苗栗縣後龍鎮○○○段第2827地號
    ）之所有權人甲○○（業經檢察官以乙○○之祖母張朱月娥
    多年來在上開2 筆土地上耕作，甲○○不知乙○○非土地所
    有權人為由，對甲○○為不起訴處分確定，至甲○○是否涉
    犯違反區域計劃法，應由檢察官另案偵辦）要開挖砂土，竟
    萌為自己不法所有之意圖，利用此機會，基於己意，欲對自
    己所持有之上開2 筆土地上之砂土，予以侵占入己牟利，乃
    未經出租人丙○○、丁○○之同意，與甲○○商議，交由甲○○僱請不知情之挖土機司機趙冠銓、卡車司機黃建崇，從
    91 年9月間某日起，擅自在乙○○所持有之上開2 筆土地上
    ，挖掘如苗栗縣竹南地政事務所94年1 月26日土地複丈成果
    圖所示A1（即2828地號）面積0.1473公頃、A2（即2829地號
    ）面積0.1 436 公頃，深度約4 、5 公尺深之窪地（起訴書
    記載開挖範圍如起訴書所附土地複丈成果圖之B3、B4、B5，
    面積合計43 5平方公尺，因與實際不符，應予以更正），並
    將其所挖掘之砂土全部予以侵占入己後，再將砂土運往吳載
    添所有位於苗栗縣後龍鎮○○○段第36-10 地號、第36-11
    地號土地上堆置，以供吳載添填土之用。
三、嗣於91年10月1 日，苗栗縣警察局竹南分局大山派出所員警
    ，在上開2 筆土地上查獲正在施工之挖土機司機趙冠銓，及
    EX300 型、EX200 型挖土機各1 部、車牌號碼TJ-122號砂石
    車1 部後，經苗栗縣政府派員於91年10月14日會勘發現開挖
    並未停止，且被開挖之面積仍持續擴大中，苗栗縣政府乃先
    對趙冠銓以違反區域計劃法開出罰單，並通知地主丙○○，
    地主丙○○於91年10月19日收到苗栗縣政府有關違反區域計
    劃法之公文後，隔日早上10點到其所有土地上察看，始發現
    其所有土地上之砂土被挖走，回去後再轉告其胞兄丁○○上
    情。
四、案經丙○○、丁○○訴請苗栗縣警察局竹南分局報請台灣苗
    栗地方法院檢察署檢察官偵查起訴。
        理  由
一、訊據被告乙○○矢口否認有右揭犯行，辯稱：因上開2 筆土
    地高低不平，水土容易流失，收成不好，甲○○找伊說要一
    起整地改良土地，要將土地降1 、2 公尺與路面同高，費用
    約定按照實際支出分攤，伊遂全權委託甲○○處理，伊不知
    何時開始整地，亦不知會挖這麼深云云。經查：
（一）坐落苗栗縣後龍鎮○○○段第2828地號土地，面積為0.15
      33公頃，係告訴人丙○○所有，同段第2829地號土地，面
      積0.1495公頃，係告訴人丁○○所有，被告乙○○與其胞
      弟張珠清、張珠萬等3 人，因繼承耕地375 租約之承租人
      地位關係，其兄弟3 人因此取得上開2 筆土地之承租權，
      租約到期後，於86年12月31日再與丙○○、丁○○分別訂
      立「台灣省苗栗縣私有耕地租約」，繼續承租上開2 筆土
      地，租賃期間自86年1 月1 日起，至91年12月31日止等情
      ，有告訴人丙○○提出之86年12月31日訂立之台灣省苗
      栗縣後海字第48號私有耕地租約影本、苗栗縣後龍鎮○○○段第2828地號之土地所有權狀影本（以上參見偵查卷
      第26頁、第27頁），及告訴人丁○○提出之86年12月31
      日訂立之台灣省苗栗縣後海字第48-1號私有耕地租約影本
      、苗栗縣後龍鎮○○○段第2829地號之土地所有權狀影
      本（以上參見偵查卷第57頁、第59頁）等在卷足稽，足見
      被告乙○○係上開2 筆土地之承租人，並無疑義。至上開
      2 筆土地係由被告乙○○一人耕作，其他2 位承租人並未
      從事耕作等情，亦據被告乙○○於警詢時供述甚詳（參見
      偵查卷第78頁），參以告訴人丙○○、丁○○於警詢時均
      指稱出租給被告乙○○耕作之情節，顯然上開2 筆土地係
      置於被告乙○○實力支配之下，由其保管持有中，殆可確
      定。
（二）被告乙○○承租之上開2 筆土地，於91年9 月間被開挖成
      大窪地，深約4 、5 公尺等情，除經告訴人丙○○、丁○○指訴綦詳外，並經苗栗縣政府派員於91年10月14日上午
      10時30分會勘查明屬實，製有會勘紀錄1 份在卷足參（參
      見偵查卷第14頁），檢察官亦於92年4 月7 日履勘現場並
      囑託苗栗縣竹南地政事務所測量，製有履勘現場筆錄及土
      地複丈成果圖在卷足憑（參見偵查卷第171 頁、第186 頁
      至第205 頁）。又本院為查明土地現況，於93年12月14日
      履勘現場，發現上開2 筆土地現在已成為凹地，裡面全部
      積水，外觀看起來像魚塭，凹地範圍目測比檢察官囑託測
      量之測量圖面積還大，原測量圖上所載A3、A4範圍，以及
      B3、B4範圍，上開2 區塊土地中間，以目前狀況來看，也
      都積水，有該次勘驗筆錄及照片5 幀在卷足憑（參見本院
      審理卷第37頁至第43頁），本院再於94年1 月25日會同苗
      栗縣竹南地政事務所人員履勘現場，並指示地政人員測量
      實際開挖之範圍，經測量結果其中第2828地號土地被開挖
      之面積廣達0.1473公頃、第2829地號土地被開挖之面積則
      有0.1436公頃等情，有苗栗縣竹南地政事務所於94年1 月
      27日以南地所二字第0940000886號函附土地複丈成果圖在
      卷足參（參見本院審理卷第54頁、第55頁），故起訴書記
      載開挖之面積，如起訴書所附土地複丈成果圖之B3、B4、
      B5之面積435 平方公尺，與實際不符，自應予以更正。
（三）被告乙○○僅係上開2 筆土地之承租人，並非所有權人，
      自無權改變承租土地之原貌，縱使如其所云係要改良土地
      ，最起碼亦應事先告知出租人丙○○、丁○○，於徵得地
      主同意後始能動工，況其目的倘係要將所承租之土地高度
      降低，勢必要將表土全部予以刨除，而刨除後之表土要如
      何處置？要降低多少高度？要用何種土壤改良回填？在在
      影響告訴人丙○○、丁○○之權益，然事實上被告乙○○
      從未徵得告訴人丙○○、丁○○之同意，即擅自委由甲○○雇工開挖，是何居心？不免令人猜疑，尤其所挖取之大
      量砂土，從卷附照片觀之，均是未含雜質之優良砂土，市
      場上具有一定之價值，不堆放原處，反運至2 、3 公里外
      ，案外人吳載添所有位於苗栗縣後龍鎮○○○段第36 之
      10、第36之11地號土地上堆放，以作為該土地填土之用，
      已據吳載添、趙冠銓、黃建崇等人分別於警詢時及檢察官
      偵查中陳述甚明（參見偵查卷第117 頁、第119 頁、第13
      0 頁、第142 頁、第164 頁、第207 頁、第215 頁），並
      有黃建崇、趙冠銓指認砂土外運地點照片2 幀在卷可資佐
      證（參見偵查卷第138 頁），因此若謂被告乙○○未從中
      獲得利益，實在令人難以置信！另針對被告乙○○所辯：
      因土地高低不平表土容易流失，要降低1 、2 公尺加以改
      良云云乙節，然實際上卻降低深達4 、5 公尺，使良田變
      成大窪地，根本無法從事農耕，較之開挖前更為不利，試
      問天下豈有如此之改良法？可見被告乙○○所稱要改良土
      地，僅係其藉口而已，自難採信。
（四）被告乙○○雖一再聲稱：伊不知土地何時被開挖云云，然
      如前所述，告訴人丙○○、丁○○所有之上開2 筆土地，
      被開挖之深度約4 、5 公尺，業經苗栗縣政府人員於91年
      10月14日上午10時30分許會勘後，載明於會勘紀錄，並經
      檢察官及本院履勘屬實，而第2828地號土地原面積為0.15
      33公頃，被開挖之面積有0.1473公頃，第2829地號土地原
      面積為0.1495公頃，被開挖之面積有0.1436公頃，2 塊土
      地合計被開挖0.2909公頃，幾乎達該2 筆土地之全部面積
      總和（即0.3028公頃），可見上開2 筆土地之表土幾被挖
      掘一空，深達4 、5 公尺並冒出地下水，已無耕作之可能
      ，倘被告乙○○真心要改良土地從事耕作，豈會坐視不管
      而不加以制止？參以告訴人丙○○於警詢時指稱被挖走之
      砂土有6 千立方公尺以上（參見偵查卷第51頁），以目前
      35噸之曳引車標準車斗每趟可載12立方公尺砂土計算，必
      須載運5 百車次以上，始有可能全部清運完畢，況此亦僅
      係最保守之估計，蓋依上開測量圖記載被開挖面積廣達0.
      2909公頃，需載運之車次自當更多於此，本院再參以挖土
      機司機趙冠銓於警詢時供稱：伊只有僱請黃建崇1 個人開
      卡車等語（參見偵查卷第119 頁），復向檢察官供稱：現
      場只有黃建崇的1 台卡車在跑等語（參見偵查卷第208 頁
      ），另卡車司機黃建崇於警詢時亦供稱：我在工作時只有
      我1 台在載運砂土等語（參見偵查卷第131 頁）之情節，
      現場既然只有黃建崇之1 台卡車在載運砂土，如以黃建崇
      每半小時載運1 趟12立方公尺，每日工作8 小時，可載運
      砂土之最大能量接近2 百立方公尺作為計算標準，亦需長
      期間始有可能全部載走，在此期間內，被告乙○○豈有可
      能不到現場察看？又證人甲○○向本院證稱：上開2 筆土
      地離被告乙○○的家不到1 公里等語（參見本院94年5 月
      12日審判筆錄第7 頁），被告乙○○雖當庭表示證人甲○○所指的是其老家距離，其現在住家距離是5 公里（參見
      本院94年5 月12日審判筆錄第10頁），姑不論被告乙○○
      之老家或是新家，既然均在苗栗縣後龍鎮境內，距離上開
      2 筆土地均非甚遠，以其身為土地之管理者，發現土地遭
      人開挖並非難事，且有足夠時間加以制止，豈會任憑他人
      長期開挖成大水池？故其聲稱對此毫不知情云云，何人會
      信？又參以被告乙○○向本院供稱：「地主曾經告過我毀
      損，我把他們耕作的部分排除掉，在新竹地院打過官司」
      等語，經本院追問：「如何知道地主有回去耕作過？」，
      被告乙○○回答稱：「我有回去種西瓜，發現他們在土地
      上種植檳榔、西瓜」等語（參見本院94年5 月12日審判筆
      錄第19頁）之情節，告訴人丙○○、丁○○在上開2 筆土
      地上種植農作物，被告乙○○即能馬上發覺加以剷除，對
      第三人在上開2 筆土地大規模開挖砂土，又豈會毫無所悉
      ？益見其上述辯解非但不合常理，且無法自圓其說。
（五）證人甲○○雖於94年5 月12日到院證稱：伊雖有受被告乙○○全權委託處理，由伊找人來整地，伊帶趙冠銓去看後
      ，就沒有再去現場看過，伊不知趙冠銓他們把土挖走云云
      乙節，然此乃證人甲○○推託卸責之詞，蓋如前所述，開
      挖上開2 筆土地之砂土，既非1 、2 日時間所能完成，挖
      土機司機趙冠銓及卡車司機黃建崇2 人，若未事先徵得被
      告乙○○或證人甲○○之指示，或獲得被告乙○○、甲○○之默認，趙冠銓及黃建崇2 人豈敢明目張膽開挖而不怕
      被人發現？且證人甲○○向本院表示其住家離開挖地點不
      到1 公里等語（參見本院94年5 月12日審判筆錄第7 頁）
      ，以近在咫尺的距離，證人甲○○竟謂開挖期間未曾到過
      現場，與被告乙○○之辯解如出一轍，實與常理有違，凸
      顯其亦與被告乙○○同樣心虛。被告乙○○之辯解及證人
      甲○○之證詞，既均不符合常理，且大規模開挖砂土後，
      不僅砂土全部流到他人土地上，將來用何種土方回填，回
      填之土方來自何處，渠等2 人又從未說明清楚，參以本院
      於94年1 月25日履勘驗場時，發現上開第2829地號土地靠
      近產業道路東南角，早已被人傾倒建築廢棄物（參見本院
      審理卷第51頁），雖無證據證明是被告乙○○或證人甲○○所為，然其2 人迄今仍無意恢復土地原狀，是否有意讓
      人傾倒廢棄物，甚為可疑，換言之，其2 人是否一面挖取
      砂土販賣，一面讓人回填廢棄物收取費用，以兩面手法謀
      取不法利益，亦頗耐人尋味。故證人甲○○上開證詞，無
      從作為有利被告乙○○之證據。檢察官固以被告乙○○之
      祖母張朱月娥，多年來在上開2 筆土地上耕作，證人甲○○不知被告乙○○並非土地所有權人為由，因此對證人甲○○為不起訴處分確定，有檢察官不起訴處分書1 份在卷
      足參，本案雖無從認定證人甲○○與被告乙○○有侵占砂
      土犯意之聯絡，惟仍不影響被告乙○○有侵占上開2 筆土
      地砂土之事實。
（六）綜上所述，被告乙○○前開辯解，無非事後卸責之詞，不
      足採信。此外復有偵查卷所附照片共33幀在卷足資佐證，
      事證明確，被告乙○○之犯行，洵堪認定。
二、按砂土與土地分離後，自為動產，而被告乙○○係上開2 筆
    土地之承租人，則上開2 筆土地及砂土均在被告乙○○保管
    持有中，被告乙○○對所保管持有中之砂土，未得土地所權
    人之同意，擅自開挖並外運他處，核其所為，係犯刑法第33
    5 條第1 項之侵占罪。被告乙○○利用不知情之挖土機及卡
    車司機犯罪，應論以間接正犯。被告乙○○於密接時間內，
    對所開挖之砂土予以侵占，應論以接續犯。爰審酌被告乙○○係台灣鐵路管理局員工，不思其具有公務員身分，實際上
    並非佃農，僅因不合時宜之法令，以繼承方式取得耕地375
    租約承租人地位，對地主已不盡公平，竟又利用其保管土地
    之機會，侵占土地上之砂土，使土地成為大水池，造成地主
    嚴重損失，迄今已逾1 年多仍未回復土地原狀，惡性非輕，
    及犯後又未能坦白承認，猶飾詞狡辯，毫無悔意等一切情狀
    ，本院並參酌檢察官之具體求刑，量處如主文所示之刑，以
    資懲儆。
據上論斷，應依刑事訴訟法第299 條第1 項前段，刑法第335 條
第1項，罰金罰鍰提高標準條例第1條前段，判決如主文。
本案經檢察官黃智勇到庭執行職務。
中　　華　　民　國　　94　　年　　5 　　月　　26　　日
                  刑事第二庭 審判長法　官  林 燦 都
                                   法  官  蔡 志 宏
                                   法  官  柳 章 峰
以上正本與原本無異
如不服本判決應於送達後10日內向本院提出上訴狀（須附繕本）
。
中　　華　　民　　國　　94　　年　　5 　　月　　26　　日
   　　                        　　書記官　歐 明 秀
附錄法條：
刑法第335條
 (普通侵占罪)
意圖為自己或第三人不法之所有，而侵占自己持有他人之物者，
處5 年以下有期徒刑、拘役或科或併科1千元以下罰金。
前項之未遂犯罰之。
